ACORDAO-COMPLETO-2530771

ACÓRDÃO 1899/2022 ATA 12/2022 - SEGUNDA CÂMARA

VISTOS, relatados e discutidos estes autos de tomada de contas especial instaurada pelo então Ministério dos Direitos Humanos (MDH) em desfavor da Associação de Cultura e Meio Ambiente - ACMA (05.977.454/0001-30) , e Paulo Hermanny Jobim (XXX.065.047-XX) , em que se aprecia recurso de reconsideração interposto contra o Acórdão 4635/2021-TCU-Segunda Câmara, relator Min. André de Carvalho, por meio do qual este Tribunal julgou irregulares as contas dos recorrentes, condenando-os em débito e multa, em razão irregularidades na aplicação de recursos pactuados no Convênio 700.260/2008 destinado à realização do evento cultural intitulado "Cinema Negro Brasil, África e América Latina",
ACORDAM os Ministros do Tribunal de Contas da União, reunidos em sessão da Segunda Câmara, diante das razões expostas pelo relator, em:
9.1. nos termos dos arts. 32, inciso I e 33, da Lei 8.443/1992, conhecer do presente recurso e, no mérito, dar-lhe provimento parcial;
9.2. dar a seguinte redação aos itens 9.2 e 9.3 do Acórdão 4635/2021-TCU-Segunda Câmara:
"9.2. julgar irregulares as contas de Paulo Hermanny Jobim e da Associação de Cultura e Meio Ambiente - ACMA, nos termos dos arts. 1º, I, 16, III, alínea "b", 19, parágrafo único e 23, III, da Lei n.º 8.443, de 1992;
9.3. aplicar a multa prevista no art. 58, inciso I, da Lei 8.443, de 1992, em desfavor de Paulo Hermanny Jobim e da Associação de Cultura e Meio Ambiente - ACMA, individualmente, no valor de R$ 10.000,00 (dez mil reais) , fixando-lhes o prazo de 15 (quinze) dias, contados da notificação, para que comprovem, perante o Tribunal, nos termos do art. 214, III, a, do RITCU, o recolhimento da dívida ao Tesouro Nacional, na forma da legislação em vigor;"
9.3. dar ciência desta deliberação aos recorrentes, ao Ministério da Mulher, da Família e dos Direitos Humanos e à Procuradoria-Geral da República no Estado do Rio de Janeiro, informando que o teor integral das peças que o integram poderá ser obtido no endereço eletrônico www.tcu.gov.br/acordaos e que o acesso às demais peças do processo pode ser obtido no endereço eletrônico deste Tribunal, opção "vista eletrônica".

Recurso de Reconsideração interposto pela Associação de Cultura e Meio Ambiente - ACMA e por Paulo Hermanny Jobim, contra o Acórdão 4.635/2021-2ª Câmara, relator o Ministro André Luís de Carvalho

Segunda Câmara

Entidades/órgãos do Governo do Estado do Rio de Janeiro.

3. Interessados/Responsáveis/Recorrentes:
3.1. Recorrentes: Associação de Cultura e Meio Ambiente - ACMA (05.977.454/0001-30); Paulo Hermanny Jobim (XXX.065.047-XX).
3.2. Interessados: Ministério dos Direitos Humanos (extinta) (27.136.980/0001-00); Secretaria Especial de Direitos Humanos (05.478.625/0001-87).
3.3. Responsáveis: Associação de Cultura e Meio Ambiente - ACMA (05.977.454/0001-30); Paulo Hermanny Jobim (XXX.065.047-XX).

13.1. Ministros presentes: Bruno Dantas (Presidente), Augusto Nardes e Antonio Anastasia (Relator).
13.2. Ministro-Substituto convocado: Marcos Bemquerer Costa.

ANTONIO ANASTASIA

Ministro-Substituto André Luís de Carvalho.

Trata-se de recurso de reconsideração interposto pela Associação de Cultura e Meio Ambiente - ACMA e por Paulo Hermanny Jobim, contra o Acórdão 4635/2021-TCU-Segunda Câmara, relator o Ministro André Luís de Carvalho (peça 70) .
2.	Reproduzo, com ajustes de forma, nos termos do art. 1º, § 3º, inciso I, da Lei 8.443/92, a instrução produzida pela Secretaria de Recursos (Serur) à peça 119, endossada pelo corpo diretivo da unidade (peça 120-121) , e que recebeu pronunciamento favorável, na essência, do representante do MP/TCU, Procurador Júlio Marcelo de Oliveira, que apontou reduzida divergência quanto ao montante do débito (peça 122) .
"INTRODUÇÃO 
1. Trata-se de recurso de reconsideração interposto pela Associação de Cultura e Meio Ambiente - ACMA e por Paulo Hermanny Jobin (peças 104) , contra o Acórdão 4635/2021-TCU-Segunda Câmara (peça 70) , relatado pelo Ministro André Luis de Carvalho, com o seguinte teor:  
9.1. rejeitar parcialmente as alegações de defesa apresentadas por Paulo Hermanny Jobim e pela Associação de Cultura e Meio Ambiente - ACMA;  
9.2. julgar irregulares as contas de Paulo Hermanny Jobim e da Associação de Cultura e Meio Ambiente - ACMA, nos termos dos arts. 1º, I, 16, III, alíneas "b" e "c", 19 e 23, III, da Lei n.º 8.443, de 1992, para condená-los solidariamente ao pagamento do correspondente débito, com a atualização monetária e os juros de mora calculados desde a data informada até o efetivo recolhimento, fixando-lhes o prazo de 15 (quinze) dias, contados da notificação, para que comprovem perante o Tribunal (art. 214, III, "a", do Regimento Interno do TCU - RITCU) , o recolhimento da referida dívida ao Tesouro Nacional sob as seguintes condições: 
	Data da Ocorrência
	Valor Original (em R$) 

	15/12/2008
	96.348,27

9.3. aplicar a multa prevista no art. 57 da Lei 8.443, de 1992, em desfavor de Paulo Hermanny Jobim e da Associação de Cultura e Meio Ambiente - ACMA, individualmente, sob o valor de R$ 40.000,00 (quarenta mil reais) , fixando-lhes o prazo de 15 (quinze) dias, contados da notificação, para que comprovem, perante o Tribunal, nos termos do art. 214, III, a, do RITCU, o recolhimento da dívida ao Tesouro Nacional, na forma da legislação em vigor;  
9.4. autorizar, caso requerido, nos termos do art. 26 da Lei n.º 8.443, de 1992, e do art. 217 do RITCU, o parcelamento das dívidas fixadas por este Acórdão em até 36 (trinta e seis) parcelas mensais e sucessivas, com a atualização monetária e os correspondentes acréscimos legais, esclarecendo aos responsáveis que a falta de pagamento de qualquer parcela importará no vencimento antecipado do saldo devedor, sem prejuízo das demais medidas legais;  
9.5. autorizar, desde logo, a cobrança judicial das dívidas fixadas por este Acórdão, nos termos do art. 28, inciso II, da Lei nº 8.443, de 1992, diante do não atendimento às notificações; informando que, como a malsinada irregularidade configuraria a eventual conduta dolosa no sentido de efetivamente assumir o risco de facilitar, permitir ou concorrer para que pessoa física ou jurídica privada incorpore ou utilize rendas, verbas ou valores integrantes do acervo patrimonial da administração pública, sem a observância das formalidades legais ou regulamentares aplicáveis, resultando no eventual ilícito doloso de improbidade administrativa causador do aludido prejuízo ao erário, nos termos, por exemplo, do art. 10, I e II, além do art. 11, VI, da Lei n.º 8.429, de 1992, a eventual prescrição da ação de ressarcimento ao erário não subsistiria, estando esse entendimento em plena consonância com a jurisprudência fixada pelo STF no bojo do RE 852.475-SP, com o trânsito em julgado a partir de 6/12/2019, diante da Tese de Repercussão Geral n.º 897; e  
9.6. enviar a cópia do presente Acórdão, com o Relatório e a Proposta de Deliberação, à Procuradoria da República no Estado do Rio de Janeiro, nos termos do art. 16, § 3º, da Lei nº 8.443, de 1992, para o ajuizamento das ações civis e penais cabíveis. 
HISTÓRICO 
2.	Trata-se de tomada de contas especial instaurada pelo então Ministério dos Direitos Humanos (MDH) em desfavor da Associação de Cultura e Meio Ambiente - ACMA, como entidade convenente, além de Paulo Hermanny Jobim, então presidente dessa entidade, diante da total impugnação dos dispêndios com os recursos federais destinados pelo Convênio 700.260/2008 para a realização do evento cultural intitulado como "Cinema Negro Brasil, África e América Latina".  
2.1.	O Convênio foi firmado no valor de R$ 129.400,00, sendo R$ 121.400,00 à conta do concedente e R$ 8.000,00 referentes à contrapartida do convenente (peça 4, p. 54) . Teve vigência de 18/11/2008 a 31/3/2009 (peça 4, p. 59) , sendo prorrogado até 30/4/2009, por intermédio do Termo Aditivo nº 01 (peça 4, p. 127) , fazendo recair o prazo para apresentação da prestação de contas em 29/5/2009 (Cláusula Nona do Termo de Convênio - peça 4, p. 69) . Em 11/12/2008, foi repassado à convenente o montante de R$ 121.400,00 (peça 9, p. 1) . Dentre os extratos bancários inseridos aos autos (peça 6, p. 11- 19) , não consta o relativo ao crédito dos recursos em questão. 
2.2.	A partir do Relatório Final do Tomador de Contas 28/2017 (peça 12) , a presente TCE foi instaurada diante da total impugnação dos dispêndios sob o valor original de R$ 121.400,00 em face da responsabilidade da ACMA em solidariedade com Paulo Hermanny Jobim. 
2.3.	A Secex-TCE promoveu a regular citação da ACMA em solidariedade com Paulo Hermanny Jobim, além da audiência do aludido dirigente, para apresentarem as suas defesas ou recolherem o correspondente débito diante da ausência de efetiva comprovação da boa e regular aplicação dos recursos federais em face da total impugnação dos supostos dispêndios na execução do aludido convênio em virtude, especialmente, das seguintes irregularidades: (i) ausência de documentos e justificativas complementares requeridas para auxiliar a análise da boa e regular aplicação dos recursos; (ii) não comprovação da utilização da contrapartida; e (iii) realização de pagamentos de tarifas, tarifas bancárias e tarifas por cheques sem fundo. 
2.4.	No âmbito do TCU, tendo sido promovida a regular citação, os responsáveis Paulo Hermanny Jobim e ACMA apresentaram em conjunto as suas defesas (peça 40) . Analisada as alegações de defesa apresentadas, esta Corte, então, deliberou, por meio do Acórdão 4635/2021-TCU-Segunda Câmara (peça 70) , transcrito anteriormente, pela irregularidade das contas do Sr. Paulo Hermanny Jobim e da Associação de Cultura e Meio Ambiente - ACMA, condenando-os solidariamente ao débito, além da imputação de multa. 
2.5.	Não satisfeitos com o julgado, os responsáveis opuseram, inicialmente, embargos de declaração, conhecidos e rejeitados no mérito pelo Acórdão 7398/2021-TCU-Segunda Câmara. No momento, interpõem recurso de reconsideração, ora em análise (peça 104) . 
ADMISSIBILIDADE 
3. Reitera-se o exame preliminar de admissibilidade (peça 105) , ratificado pelo Ministro Relator (peça 109) , que concluiu pelo conhecimento do recurso de reconsideração interposto pela Associação de Cultura e Meio Ambiente - ACMA e por Paulo Hermanny Jobim, suspendendo-se os efeitos dos itens 9.2, 9.3 e 9.5 do Acórdão 4635/2021-TCU-Segunda Câmara, com fundamento nos artigos 32, inciso I, e 33 da Lei 8.443/1992.  
MÉRITO 
4. 	Delimitação 
4.1. 	Constitui objeto do recurso verificar as seguintes questões: 
a)	se é aplicável o instituto da prescrição aos procedimentos desta TCE; 
b)	se há razoabilidade no valor do débito apurado e da multa aplicada; 
c)	se é possível atestar a regularidade das contas. 
5.	Da prescrição 
5.1. Os recorrentes clamam pela prescrição desta tomada de contas, tendo em vista os seguintes argumentos: 
a)	o prazo prescricional para a pretensão punitiva deste Tribunal de Contas da União deve ser o prazo de cinco anos, conforme dispõem o art. 1º da Lei 9.873/1999 (peça 104, p. 4) ; 
b)	ao contrário do que constou o v. aresto guerreado, a ordem de citação dos recorrentes se deu em 2/10/2018, mediante os Ofícios 1947/2018- TCU/Secex-TCE (Peça 34) e 1946/2018-TCU/Secex-TCE, constante da peça 35 (peça 104, p. 8) ; 
c)	entre a data do repasse (11/12/2008) e a ordem de citação dos recorrentes (2/10/2018) , passaram-se mais de 9 anos e 9 meses (peça 104, p. 8) ; 
d)	o Supremo Tribunal Federal, ao apreciar o RE 636.886/AL, submetido à sistemática da repercussão geral (Tema 899) , assentou que a pretensão de ressarcimento ao erário decorrente de condenações impostas por este Eg. TCU prescreve no prazo de cinco anos (peça 104, p. 9) ; 
e)	o prazo prescricional para o exercício do controle externo pelo TCU não é interrompido por atos praticados no âmbito do controle interno. No entanto, mesmo se considerados eventuais marcos interruptivos ocorridos na fase interna, ainda assim a Tomada de Contas Especial em exame está prescrita (peça 104, p. 11) ; 
f)	a jurisprudência deste Tribunal de Contas da União diz não ser causa de interrupção da contagem do prazo prescricional da pretensão punitiva do TCU a notificação do responsável ou a apuração dos fatos promovida no âmbito do controle interno Processo TC Processo 018.170/2014-5. Acórdão 2480/2015-TCU-Primeira Câmara, relatado pelo Min. Walton Alencar Rodrigues (peça 104, p. 13) ; 
g)	mesmo que pudéssemos considerar correta a interrupção do prazo pelo controle interno, ainda assim a prescrição que vicia o v. acórdão combatido estaria configurada, uma vez que os marcos interruptivos seriam os previstos no art. 2º da Lei 9.873/1999 (peça 104, p. 14) ; 
h)	a instauração do processo de Tomada de Contas Especial só veio a acontecer em 28/8/2017, isto é, oito anos e três meses depois da referida interrupção da prescrição (peça 104, p. 15) ; 
i)	o processo de prestação de contas ficou absolutamente paralisado por mais de três anos e cinco meses, sem que tenha sido praticado qualquer ato por parte da então SEPPIR/PR, em flagrante inércia Processual (peça 104, p. 17) . 
Análise 
5.2.	Não merecem guarida as alegações apresentadas. 
5.3.	O acórdão recorrido aplicou multa aos responsáveis por reconhecer que não houve a prescrição da pretensão punitiva no âmbito desta Corte seguindo os critérios estabelecidos no Acórdão 1441/2016-TCU-Plenário. Quanto à prescrição reparatória, foi adotada a premissa de que a ação de ressarcimento é imprescritível, por expressa previsão do art. 37, § 5º, da Constituição Federal.   
5.4.	Ocorre, contudo, que a matéria foi objeto de repercussão geral admitida pelo Supremo Tribunal Federal no Recurso Extraordinário 636.886 (tema 899) . O citado RE teve seu julgamento finalizado, embora ainda esteja pendente a publicação do acórdão paradigma. A decisão do julgamento foi publicada em 20/4/2020, enunciando-se a tese de que "é prescritível a pretensão de ressarcimento ao erário fundada em decisão de Tribunal de Contas".  
5.5.	Diante deste novo cenário, a arguição suscitada pelo recorrente passa a ser analisada, na sequência, levando-se em conta o recente pronunciamento do STF, com o fim de verificar a aplicação, à hipótese dos autos, do novo entendimento firmado sobre o sentido e alcance do art. 37, § 5º, da Constituição. 
5.6.	Os significativos impactos do julgamento do RE 636.886 foram objeto de análise pela Serur nos autos do TC Processo 027.624-2018-8. Por economia processual, juntou-se a estes autos (peça 118) cópia do exame e do pronunciamento da unidade emitidos pela Serur naquele processo, em que foram fundamentadas as premissas, que serão consideradas no presente exame.   
5.7.	Nessa linha, esta Corte considera duas as opções ao analisar a prescrição, envolvendo, por conseguinte, os regimes já adotados para o exame da prescrição da punição: o sistema do Código Civil, acolhido pelo TCU (Acórdão 1441/2016-TCU-Plenário) , e o regime da Lei 9.873/1999, que tem sido aplicado pelo STF em mandados de segurança impetrados contra decisões do tribunal de contas. Ambos os regimes de prescrição serão analisados na sequência, discutindo-se sua aplicabilidade e indicando-se como se daria a solução do caso concreto, sob as respectivas óticas. 
5.8.	Ao utilizar o regime prescricional segundo os critérios do Acórdão 1441/2016-TCU-Plenário, constata-se que a prescrição não se opera no caso em comento. Isso porque, pela aplicação deste acórdão, em linhas gerais, a prescrição subordina-se ao prazo geral de dez anos (Código Civil, art. 205) , contado a partir da data da ocorrência do fato e interrompido pelo ato que ordenar a citação, a audiência ou a oitiva da parte.  
5.9.	Para análise, tem-se como termo inicial da prescrição o prazo final para a prestação de contas, que ocorreu em 29/5/2009 (peça 4, p. 69) . A pretensão reparatória, então, estaria prescrita em 29/5/2019. Mas tal prazo fora interrompido pelo despacho que autorizou a citação, que ocorreu em 11/9/2018 (peça 33) , transcorrendo, portanto, prazo inferior a dez anos, o que valida a aplicação da decisão emanada em Sessão de 23/3/2021 (peça 79) . 
5.10.	Destaque-se que no caso de convênios, as datas de crédito dos recursos transferidos ou a data das despesas glosadas são termos adequados para a incidência de encargos legais (art. 9º da INTCU 71/2012) , mas não para início da prescrição. Para esta finalidade considera-se, no regime do Código Civil, o dia seguinte ao fim do prazo para a prestação de contas (art. 4º, § 1º, I, da citada IN) , já que, enquanto não exaurido esse prazo, não se pode falar em inércia da Administraçãocredora (Código Civil, art. 199, II; Acórdão 1470/2020-TCU-Segunda Câmara, p. ex.) . 
5.11.	No mais, sob o prisma das premissas fixadas na Lei 9.873/1999 ao caso em exame, observa-se que também não se operou a prescrição quinquenal. Isso porque, ao considerar como termo inicial o prazo final para a prestação de contas (29/5/2009) , deve-se considerar os fatos interruptivos da prescrição segundo a égide do citado normativo.   
5.12.	Assim sendo, no presente caso, considerando o referido termo inicial, a pretensão reparatória ou punitiva somente estaria prescrita em 29/5/2014. Mas tal prazo fora interrompido pelas seguintes circunstâncias: 
a)	por atos inequívocos que importaram na apuração dos fatos:  
a.1)	em 12/3/2012, pela elaboração do Parecer Financeiro GTPC/SEPLAN 008/2012 (peça 4, p. 160-169) , no qual se verificou a necessidade do envio de documentos complementares para a análise conclusiva da prestação de contas; 
a.2)	em 17/2/2014, pela emissão do Parecer Financeiro 09/2014/COTV/GEOFT/SEPLAN/SEPPIR/PR (peça 4, p. 188 - peça 5, p. 6) , pela reprovação da prestação de contas; 
a.3)	em 13/1/2015, pela emissão do Relatório de Tomada de Contas Especial 013/2015 (peça 1, p. 103-107) ; 
a.4)	em 20/8/2017, pela emissão do parecer 28/2017/COTV/GEOFT/SEPLAN/GAB-SEPPIR/SEPPIR do então Ministério dos direitos humanos (peça 9) ; 
a.5)	em 25/7/2018, pela emissão do Relatório de Auditoria 598/2018, da Controladoria Geral da União (peça 22, p. 1-3) ratificou o posicionamento do Tomador de Contas; 
b)	em 24 e 25/10/2018, pela citação dos responsáveis (peças 34-37) ;    
c)	em 23/3/2021, pela decisão condenatória recorrível, na sessão em que foi proferido o acórdão condenatório (peça 70) . 
5.13.	Registre-se que, independentemente da existência de outras causas interruptivas não elencadas acima, cujo levantamento não se fez necessário, observa-se, pelos eventos indicados, que em nenhum momento transcorreu prazo suficiente para se operar a prescrição, considerando-se o prazo geral de cinco anos, tomando-se por referência a Lei 9.873/1999, tida pelo STF como norma regente da prescrição da pretensão punitiva pelo TCU.  
5.14.	No mais, vale destacar que, nos termos do art. 1º, § 1º, da Lei 9.873/1999, opera-se a prescrição intercorrente se o processo ficar paralisado por mais de três anos, aguardando "julgamento ou despacho".   
5.15.	Note-se que há uma correlação entre essa hipótese e as causas de interrupção da prescrição do art. 2º. Com efeito, uma vez interrompida a prescrição por alguma das hipóteses do art. 2º, o processo não pode ficar inativo, sem qualquer inovação processual relevante, por mais de três anos.  
5.16.	Trata-se de prazo específico, não se aplicando nem o prazo geral de cinco anos nem o prazo especial, da lei penal (§ 2º) . A finalidade da prescrição intercorrente, com seu prazo próprio, é a de assegurar a eficiência e celeridade nas apurações administrativas. Seria contrário a essa finalidade a paralisação injustificada do processo por período maior que o triênio estabelecido para a hipótese.  
5.17.	No caso desta TCE, as próprias causas de interrupção elencadas acima permitem evidenciar que o processo teve andamento regular, não se operando a prescrição intercorrente.  
5.18 Por todo o exposto, constata-se que as pretensões punitiva e de ressarcimento não se operam, seja em observância ao Acórdão 1441/2016-TCU-Plenário, seja em consideração aos fundamentos da Lei 9.873/1999.   
5.19.	No tocante à citada Lei 9.873/1999, que estabelece prazo de prescrição para o exercício de ação punitiva pela Administração, é oportuno mencionar que o Tribunal já afastou a aplicação do referido normativo, tendo em vista sua atividade judicante se amparar no exercício do controle externo, de previsão constitucional, diferente daquela movida pela administração pública federal, com fundamento no poder de polícia (Acórdãos 248/2000 e 71/2000, todos do Plenário e da relatoria do então ministro Bento Bugarin, e Acórdão 1727/2003-TCU-Primeira Câmara, relatado pelo ministro Augusto Sherman) .  
5.20.	Quanto ao Acórdão 2840/2015-TCU-Primeira Câmara, citado pelos ora recorrentes, observa-se que não serve de paradigma para este caso, principalmente porque tratou de situação distinta, não constituindo autêntico precedente a ser replicado no processo em causa. Naquele processo não se considerou a notificação do responsável na fase interna das apurações como causa de interrupção da contagem do prazo prescricional porque a prescrição foi norteada com espeque no artigo 202, inciso I, do Código Civil, que adota, como causa interruptiva, a citação ou a audiência do responsável em processo de controle externo (a exemplo dos Acórdão 670/2013-TCU-Segunda Câmara; 5920/2013 - 1ª Câmara; 474/2011, 946/2013 e 828/2013 - Plenário) . 
6.	Da razoabilidade do débito e da multa 
6.1. 	Os recorrentes questionam a razoabilidade na imputação do débito e da multa, tendo em vista os seguintes fundamentos: 
a)	o órgão concedente concluiu que não houve dano erário e que o objeto do convênio foi satisfatoriamente cumprido. Essa mesma conclusão foi repetida no âmbito do Parecer Técnico SEPPIR/SUBPAA-JB/ 030/2009 (peça 104, p. 18) ; 
b)	o cumprimento a contento do convênio foi também atestado por meio de declaração emitida pela Subsecretária de Planejamento e Formulação de Políticas (peça 104, p. 19) ; 
c)	não só inexiste ato de improbidade administrativa na espécie, como o entendimento trazido no v. acórdão recorrido acabou por convalidar o enriquecimento sem causa da União (peça 104, p. 20) ; 
d)	a imputação de multa no valor de R$ 40.000,00 para cada um dos recorrentes revela-se demasiadamente desproporcional, sobretudo porque o objeto do convênio foi integralmente executado (peça 104, p. 23-24) ; 
e)	não há nos autos qualquer indício de enriquecimento ilícito por parte dos recorrentes, seja porque o convênio foi realizado a contento, seja porque inexistiu superfaturamento nas contratações dos fornecedores, ou outra irregularidade do gênero (peça 104, p. 23-24) ; 
f)	a multa fixada extrapola sobremaneira a razoabilidade e proporcionalidade que deve nortear o arbitramento da sanção (peça 104, p. 23-24) . 
Análise 
6.2.	Não assiste razão aos recorrentes ao se insurgirem contra o débito e a penalidade aplicada, uma vez que foi observado os princípios da razoabilidade e da proporcionalidade, sopesando a gravidade do ato e o prejuízo causado ao erário. 
6.3.	A decisão emanada por esta Corte de Contas não teve por fundamento a caracterização do ato de improbidade administrativa, definido pela Lei 8.429/1992 e apurado mediante processo judicial, mas sim a aplicação da Lei 8.443/1992, Lei Orgânica deste Tribunal.  
6.4.	Não se questiona nos autos o cumprimento do convênio, mas sim a comprovação, por meio de documentação hábil, da regularidade na aplicação dos recursos federais geridos. O débito fundamenta-se justamente na ausência de adequada comprovação das despesas efetuadas e os recursos federais geridos. Registre-se que as razões que levaram à responsabilização dos recorrentes na Lei 8.443/1992 foram explicitadas no relatório fundamentador do acórdão ora guerreado (peça 72, p. 1) , o qual concluiu que a regular aplicação não restou comprovada em virtude das seguintes irregularidades apontadas no Parecer 28/2017/COTV/GEOFT/SEPLAN/GAB-SEPPIR/SEPPIR (peça 9, p. 8) :  
a)	não apresentação de documentos e justificativas complementares requeridas para auxiliar a análise da boa e regular aplicação dos recursos;  
b)	não comprovação da utilização da contrapartida;  
c)	realização de pagamentos de tarifas, taxas bancárias e taxas de cheques sem fundo. 
6.5.	A desproporcionalidade alegada pelo defendente, existente na imputação da multa, ou mesmo do débito e ao suposto enriquecimento sem causa da União, já foi tratada nesta Corte de Contas. A jurisprudência do TCU é firme no sentido de que a mera execução do objeto conveniado não é suficiente para aprovar as contas do gestor responsável. Há de se comprovar a regularidade na utilização dos recursos públicos, que se concretiza com a devida prestação de contas, devidamente documentada. 
6.6.	No tocante à apenação, é sabido que a dosimetria da multa aplicada aos responsáveis no acórdão condenatório, como é praxe nos processos deste Tribunal e ao contrário do processo penal, não foi realizada em função de cada ato praticado, e sim pelo conjunto dos atos irregulares tratados no processo. Há uma sanção única, que reflete o universo dos fatos do processo, sem a necessidade de quantificar sanções em separado para cada infração.  
6.7.	A ponderação do valor de cada uma dessas apenações é tarefa do julgador, cabendo a ele ponderar a gravidade relativa das irregularidades na hora de calcular a dosimetria da pena a ser aplicada. 
6.8.	Por óbvio não há, nas multas do art. 57 da Lei 8.443/1992, proporção a ser seguida com rigidez matemática, a exigir que se for elidida uma só das falhas a multa tenha, necessariamente, que ser reduzida em determinado grau.  
6.9.	No caso da multa do art. 57, a diretriz a ser observada nesse trânsito entre o mínimo e o máximo permitidos pela lei é a de que o valor estabelecido no caso concreto seja compatível com a gravidade da conduta globalmente considerada, atendo-se à lesividade de seus efeitos e à culpabilidade do agente, com vistas a atender às finalidades de reprovação e prevenção do ilícito.  
6.10. Conforme a firme jurisprudência do TCU, a imputação das sanções do art. 57 e 58 da Lei 8.443/1992, assim como do débito, exige apenas a verificação da ocorrência de culpa, em qualquer uma de suas modalidades, o que restou evidenciado, no presente caso concreto, diante da conduta do responsável. 
6.11. Note-se que a atividade do julgador envolve uma certa margem de discricionariedade. Nesse sentido, a multa de R$ 40.000,00 parece razoável, sopesando-se adequadamente as condutas dos responsáveis que ocorreram em débito de R$ 96.348,27 em valores históricos, ressaltando-se que quando o responsável é julgado em débito, pode o Tribunal aplicar-lhe multa de até cem por cento do valor atualizado do dano causado ao erário, conforme estabelecido no art. 267 do Regimento Interno.  
6.12. Neste caso concreto, foram devidamente sopesadas a gravidade das irregularidades e do dano causado ao erário, além do grau de culpabilidade dos agentes e das circunstâncias fáticas. Além disso, foram respeitados os limites fixados nos arts. 57 da Lei 8.443/1992 e 267 do Regimento Interno do TCU. 
6.13. Assim, o débito e a multa aplicada pelo Tribunal atendem ao princípio da razoabilidade, quando analisadas adequadamente aos subcritérios da necessidade, adequação e proporcionalidade em sentido estrito da pena. 
7.	Da alegada regularidade das contas 
7.1. Os recorrentes clamam pelo reconhecimento da regularidade de suas contas, tendo em vista os seguintes fundamentos: 
a)	em 27/5/2009, antes mesmo do prazo final previsto para a apresentação da prestação de contas, a SEPPIR/PR realizou fiscalização in loco e concluiu pelo cumprimento a contento do ajuste e pela inexistência de dano ao erário (peça 104, p. 2) ; 
b)	o v. acórdão recorrido considerou que apenas R$ 25.051,73 teriam tido o nexo de causalidade comprovado, já que este valor representaria a soma dos oito recibos de depósitos juntados ao processo (peça 104, p. 20) ; 
c)	destaque-se que a soma dos recibos de depósitos referida acima não é de R$ 25.051,73, mas sim de R$ 27.751,18 (R$ 891,40 + R$ 1.500,00 + R$ 2.000,00 + R$ 3.500,00 + R$ 1.500,00 + R$ 9.282,00 + R$ 3.082,00 + R$ 3.082,90 + R$ 1.726,05 + R$ 1.186,83 (peça 6, p. 75/76 e peça 40, p. 68, 74, 79, 86, 108, 117, 125, 242 e 276) (peça 104, p. 21) ; 
d)	uma detida análise do Relatório de Execução Físico-Financeira do convênio, das notas fiscais e dos extratos bancários acostados aos autos deixa claro que há o nexo causal exigido por este C. TCU (peça 104, p. 21) ; 
e)	os extratos bancários demonstram que a grande parte dos cheques debitados na conta corrente do convênio 700.260/2008 corresponde exatamente aos valores indicados nas notas fiscais emitidas pelos fornecedores contratados pelos recorrentes (peça 104, p. 21) ; 
f)	dos R$ 121.400,00 repassados pelo órgão concedente, o nexo de causalidade de R$ 88.756,30 pode ser comprovado a partir do simples cotejo entre as notas fiscais, o número dos cheques e os extratos bancários (peça 104, p. 23) ; 
g)	em relação aos R$ 32.643,70 restantes, o nexo causal é verificado pelo exame das notas fiscais juntadas aos autos, uma vez que, além de a Associação Recorrente constar como tomadora do serviço em todas, há ainda referência ao convênio 700.260/2008 em todos os documentos, seja ao número do ajuste ou ao seu objeto (peça 104, p. 23-24) ; 
h)	todas as supostas irregularidades apontadas no v. acórdão vergastado são meramente formais e não são minimamente capazes de fundamentar a rejeição integral das contas do convênio, tampouco a sustentada presunção legal de dano ao erário (peça 104, p. 23-24) . 
Análise 
7.2.	As alegações apresentadas não merecem guarida. Não encontra respaldo documental a alegação de inexistência de débito e a suposta regularidade na aplicação dos recursos decorrentes do convênio.  
7.3.	Em que pese as irregularidades apontadas, tais como inexistência de correlação entre as notas fiscais apresentadas e o extrato bancário, emissão de cheques não compensados, inexistência de cópias de cheques emitidos para pagamento de despesas, saques de valores diretamente no caixa bancário, bem como da ausência de identificação dos beneficiários da maior parte dos cheques compensados; os recorrentes se limitam a alegar a regularidade das contas, sem, contudo, colacionar aos autos qualquer nova documentação tendente a estabelecer o liame entre as despesas efetuadas e os recursos federais geridos.  
7.4.	Ao compulsar os autos, constata-se que a documentação anteriormente apresentada apenas identifica a suposta execução física do objeto pactuado, mas não afasta as irregularidades na execução financeira do referido convênio, uma vez que não demonstram o necessário nexo causal entre os recursos repassados e os supostos dispêndios incorridos no ajuste, tendo essas irregularidades figurado como essencial fundamentação para o aludido acórdão ora vergastado. 
7.5.	Nesse espeque, vale lembrar que foram identificados saques de valores diretamente no caixa bancário, bem como da ausência de identificação dos beneficiários da maior parte dos cheques compensados. 
7.6.	Importante registrar que a ausência de documentos fiscais lídimos macula, integralmente, a conclusão dos autos. Ainda que haja o cumprimento do objeto, não caberia a esta Corte de Contas abonar o emprego dos recursos públicos, sem que, patentemente, ficasse demonstrado o nexo de causalidade entre as despesas efetuadas e o objeto do convênio.  
7.7.	Quanto às alegações de cumprimento do objeto e de que não houve dano ao Erário, há que se rememorar que a recomendação de aprovação da prestação de contas, consignada no Parecer Técnico SEPPIR/SUBPAA-JB/Nº 030/2009, referiu-se, tão somente, ao cumprimento do objeto sob o aspecto técnico, remanescendo, no entanto, pendências quanto à execução financeira (peças 4, p. 152-154, 160-169 e 6) .  
7.8.	Entretanto, por ocasião da análise conclusiva da prestação de contas, efetuada em 12/3/2012, no Parecer Financeiro GTPC/SEPLAN 008/2012 (peça 4, p. 160-169) , verificou-se que a análise conclusiva da prestação de contas demandava o envio de documentos, justificativas e providências referentes a diversas irregularidades e impropriedades.  
7.9.	O responsável não logrou êxito ao contestar o montante das despesas acatadas nesta TCE. Nesse ponto, por exemplo, a nota fiscal 23062 e respectivo recibo no valor de R$ 1.726,05 não comprova nexo de causalidade com os recursos federais geridos, uma vez que não possui vinculação ao extrato bancário (peça 40, p. 241 e 330) . Veja que o convênio teve vigência de 18/11/2008 a 31/3/2009, no entanto o valor constante do extrato bancário refere-se a maio de 2009, além de que a nota fiscal foi emitida em 20/4/2009 e não possui o ateste. 
7.10.	Outra deficiência da alegação quanto ao montante de despesa acatada, foi o de apresentar em duplicidade, sem documentação de suporte, despesa no valor de R$ 3.082,90 (peça 40, p. 117) . Compulsando os autos, identifica-se somente uma nota fiscal nesse valor, a qual foi acatada por esta Corte de Contas (peça 40, p. 117 e 327) . Veja que os responsáveis tentam fazer correlação de uma nota fiscal no valor de R$ 3.000,00 (peça 40, p. 125) com o cheque referenciado no extrato bancário no montante de R$ 3.082,90 (peça 40, p. 325) . 
7.11.	Ainda sobre o tema, a citada peça 6, p. 75-76 refere-se a um orçamento e nota fiscal 15228, no valor de R$ 891,40 emitidos pela empresa Beto Confecções Ltda. Em que pese o responsável apontar tal despesa como regular e válida, não demonstra documentalmente o nexo de causalidade entre a citada despesa, a realização do objeto e o recurso público gerido. 
7.12.	Ainda quanto às irregularidades encontradas, oportuna ainda a transcrição da minuciosa análise empreendida no Parecer do MP/TCU (peça 51, p. 2-3) : 
12.	Para comprovar a regularidade da execução financeira, o responsável apresentou os relatórios de praxe de prestação de contas, orçamentos de fornecedores, termos de homologação e adjudicação, notas fiscais e oito recibos de depósitos para as empresas contratadas, além de extratos da conta vinculada (peça 40, p. 43-58, 61-311 e 323-335) . Grande parte dessa documentação já constava da peça 6, relativa à prestação de contas encaminhada ao concedente.  
13.	Em que pese a compatibilidade entre os documentos apresentados, em termos de valores e datas, verifico que, ao examinar a prestação de contas apresentada, o Ministério de Direitos Humanos (MDH) apontou, em seus diversos pareceres, algumas fragilidades que, no seu entender, prejudicavam o estabelecimento do nexo de causalidade. Entre essas fragilidades, destaco:  
a)	o ramo de atividade econômica de alguns fornecedores não era compatível com os serviços contratados (peças 9, p. 6, e 18, p. 1-3) ;  
b)	prejuízo ao nexo de causalidade em função do pagamento de mais de um credor com o mesmo cheque (peça 18, p. 3) ;  
c)	não formalização das contratações por meio de termo de contrato e descrição genérica dos serviços nas notas fiscais emitidas (peças 9, p. 5, e 18, p. 4, item 2.9) ;  
d)	a identificação do convênio ocorreu nas cópias das notas fiscais e não nas vias originais, restando algumas ainda sem a referida identificação; além disso, nenhuma nota fiscal contém ateste de recebimento (peça 18, p. 4, item 2.13) . 
14.	Destaco, ainda, que alguns termos de homologação dos convites realizados trazem valores inferiores aos que foram efetivamente pagos às empresas. Em um primeiro momento, a convenente havia justificado que a diferença havia sido paga com recursos próprios. Posteriormente, no entanto, retificou os formulários relativos à "Relação de pagamentos", informando que a totalidade dos valores foi paga com recursos federais (peças 6, p. 6 e 30, 3233 e 65-66; e 40, p. 50-51, 61-62, 67, 72) . Isso compromete em certo grau a fidedignidade da documentação apresentada.  
15.	Ressalte-se que, por meio do Parecer 28/2017/COTV/GEOFT/SEPLAN/GAB-SEPPIR/SEPPIR - mencionado no ofício de citação -, o MDH solicitou, entre a documentação complementar, o envio de cópias dos cheques emitidos para pagamento das despesas do convênio, documentos que não foram acostados aos autos, seja na fase interna, seja na fase externa (peça 9, p. 5) .  
16.	Há que se destacar, ainda, que, segundo evidenciam os extratos da conta vinculada (peça 40, p. 323-335) , 35% dos valores movimentados referem-se a cheques que não foram compensados, tendo sido, provavelmente, sacados diretamente no caixa. Convém lembrar que o próprio responsável admitiu que "na ocasião, era muito comum o saque de cheques para pagamentos diversos" (peça 40, p. 12) .  
17.	Mesmo para os cheques que constam no extrato como compensados, não é possível assegurar quem foram os efetivos beneficiários, já que foram apresentados recibos de depósitos apenas para oito deles, totalizando R$ 25.133,73 (peça 40, p.68, 74, 79, 86, 108, 117, 125 e 276) . Destaco, nesse sentido, o caso do cheque 850034 que, apesar de constar como compensado, teria, segundo a relação de pagamentos, sido destinado a duas empresas distintas, o que não seria factível (peça 40, p. 51 e 326) .  
18.	Diante do exposto, considero demonstrado o nexo de causalidade tão somente quanto ao montante de R$ 25.133,73, para o qual há evidências de depósito nas contas correntes das empresas contratadas. Para o valor remanescente - R$ 96.266,27 -, penso não ser possível afastar o dano ao erário, devendo as contas dos responsáveis serem julgadas irregulares com condenação em débito.  
7.13.	Por força do que dispõe o art. 70, parágrafo único, da Constituição Federal, bem assim o art. 93 do Decreto-lei 200/1967 c/c o art. 66 do Decreto 93.872/1986, compete ao gestor comprovar a boa e regular aplicação dos recursos públicos, isto é, cabe ao gestor o ônus da prova. O Tribunal firmou jurisprudência nesse sentido, conforme se verifica nos Acórdão 903/2007-TCU-Primeira Câmara, 1.445/2007-TCU-2ª Câmara e 1.656/2006-TCU-Plenário. 
7.14.	As irregularidades encontradas não são meramente burocráticas ou de natureza formal. Poderiam ser sanáveis, se os responsáveis demonstrassem o nexo de causalidade entre as despesas realizadas, a realização do objeto e os recursos federais geridos.  
7.15.	Por fim, a multiplicidade de falhas e irregularidades, avaliadas em conjunto com a gravidade dos atos praticados são fundamentos suficientes para a irregularidade das contas, responsabilidade solidária sobre o débito e aplicação de multa aos responsáveis. 
CONCLUSÃO 
8.	Em face das análises anteriores, conclui-se que: 
a)	as pretensões punitiva e de ressarcimento não se operam, seja em observância ao Acórdão 1441/2016-TCU-Plenário, seja em consideração aos fundamentos da Lei 9.873/1999;  
b)	o débito e a multa aplicada pelo Tribunal atendem ao princípio da razoabilidade, quando analisadas adequadamente aos subcritérios da necessidade, adequação e proporcionalidade em sentido estrito da pena;  
c)	a multiplicidade de falhas e irregularidades, avaliadas em conjunto com a gravidade dos atos praticados são fundamentos suficientes para a irregularidade das contas, responsabilidade solidária sobre o débito e aplicação de multa aos responsáveis; 
d)	as irregularidades encontradas não são meramente burocráticas ou de natureza formal. Poderiam ser sanáveis, se os responsáveis demonstrassem o nexo de causalidade entre as despesas realizadas, a realização do objeto e os recursos federais geridos. 
8.1. Com base nessas conclusões, entende-se que o acórdão recorrido é regular e válido e, no mérito, à míngua de novos elementos aptos a modificar os fundamentos daquele julgado, há que ser negado provimento ao recurso. 
PROPOSTA DE ENCAMINHAMENTO 
9. Diante do exposto, com fundamento no artigo 32, inciso I, e 33 da Lei 8.443/1992, submetem-se os autos à consideração superior, propondo-se: 
a)	conhecer do recurso e no mérito negar-lhe provimento; 
b)	comunicar aos recorrentes e aos demais interessados a deliberação que vier a ser proferida por esta Corte". 
3.	O representante do MP/TCU, Procurador Júlio Marcelo de Oliveira, produziu parecer no qual aponta pequena divergência com relação ao montante do débito, e acompanha a unidade técnica nas demais questões analisadas, verbis:
"Trata-se de recurso de reconsideração interposto conjuntamente pela Associação de Cultura e Meio Ambiente (ACMA) e por Paulo Hermanny Jobim (peça 104) contra o Acórdão 4635/2021-TCU-Segunda Câmara (peça 70) , cuja redação é parcialmente transcrita a seguir:  
9.1. rejeitar parcialmente as alegações de defesa apresentadas por Paulo Hermanny Jobim e pela Associação de Cultura e Meio Ambiente - ACMA; 
9.2. julgar irregulares as contas de Paulo Hermanny Jobim e da Associação de Cultura e Meio Ambiente - ACMA, nos termos dos arts. 1º, I, 16, III, alíneas "b" e "c", 19 e 23, III, da Lei n.º 8.443, de 1992, para condená-los solidariamente ao pagamento do correspondente débito, com a atualização monetária e os juros de mora calculados desde a data informada até o efetivo recolhimento, fixando-lhes o prazo de 15 (quinze) dias, contados da notificação, para que comprovem perante o Tribunal (art. 214, III, "a", do Regimento Interno do TCU - RITCU) , o recolhimento da referida dívida ao Tesouro Nacional sob as seguintes condições:  
	Data da Ocorrência 
	Valor Original (em R$)  

	15/12/2008 
	96.348,27 

9.3. aplicar a multa prevista no art. 57 da Lei 8.443, de 1992, em desfavor de Paulo Hermanny Jobim e da Associação de Cultura e Meio Ambiente - ACMA, individualmente, sob o valor de R$ 40.000,00 (quarenta mil reais) , fixando-lhes o prazo de 15 (quinze) dias, contados da notificação, para que comprovem, perante o Tribunal, nos termos do art. 214, III, a, do RITCU, o recolhimento da dívida ao Tesouro Nacional, na forma da legislação em vigor;  
Contra essa deliberação, foram opostos embargos de declaração, os quais foram rejeitados, nos termos do Acórdão 7398/2021-TCU-Segunda Câmara. 
O recurso de reconsideração foi conhecido, com efeito suspensivo, a teor do despacho à peça 109. 
A Secretaria de Recursos (Serur) examinou as alegações dos recorrentes e propôs que fosse negado provimento ao recurso (peças 119 e 120) . 
O Ministério Público de Contas alinha-se à maior parte da fundamentação expendida pela Serur, porém entende que o débito imputado aos responsáveis merece uma pequena redução, em razão da necessidade de acolhimento da despesa de R$ 1.726,05, referente à Nota Fiscal 23.062, emitida em 20/4/2009 pela empresa Rigel Produções Artísticas Ltda. (peça 40, p. 241) . 
Referida despesa consta da relação de pagamentos do Convênio 700.260/2008 (peça 40, p. 53) , e, do mesmo modo que as demais despesas acolhidas pelo Tribunal no acórdão recorrido, há o comprovante de depósito do cheque na conta corrente da empresa prestadora do serviço (peça 40, p. 242) . O extrato bancário da conta específica registra o débito do cheque 850060, no valor de R$ 1.726,05, em 20/5/2009 (peça 40, p. 330) . 
Cabe lembrar que, na deliberação recorrida, foram acolhidas oito despesas realizadas pela entidade convenente, em razão da "correlação entre as notas fiscais e os comprovantes de depósito bancário à peça 40 (p. 68, 74, 79, 86, 108, 117, 125 e 276) " (peça 71, p. 2) . 
Pelo mesmo fundamento, deve, então, ser acolhida a despesa constante da Nota Fiscal 23.062 (peça 40, p. 241) , que se relaciona com o comprovante de depósito bancário à peça 40, p. 242. 
Assim, o valor total das despesas que devem ser consideradas regulares é de R$ 26.777,78, que, subtraído do valor do repasse federal (R$ 121.400,00) , resulta em débito de R$ 94.622,22, como detalhado na tabela abaixo:  
	Nota Fiscal e 
Comprovante de Depósito  Página da Peça 40 
	Data da Nota Fiscal 
	Data do Pagamento 
	Valor da Nota 
Fiscal 
 (R$) 

	68 
	8/1/2009 
	14/1/2009 
	1.500,00 

	73/4  
	13/1/2009 
	14/1/2009 
	2.000,00 

	79 
	8/1/2009 
	8/1/2009 
	3.500,00 

	86 
	8/1/2009 
	8/1/2009 
	1.500,00 

	105 e 108 
	18/3/2009 e 27/3/2009 
	26/3/2009 
	9.282,00 

	117 
	20/4/2009 
	20/5/2009 
	3.082,90 

	125 
	19/3/2009 
	26/3/2009 
	3.000,00 

	275/6 
	20/4/2009 
	20/5/2009 
	1.186,83 

	241/2 
	20/4/2009 
	20/5/2009 
	1.726,05 

	DESPESAS COMPROVADAS 
		26.777,78 

	REPASSE FEDERAL 
		121.400,00 

	DÉBITO 
		94.622,22 

Ante o exposto, o MP de Contas propõe que o recurso de reconsideração seja conhecido e que lhe seja dado provimento parcial, para reduzir o débito de R$ 96.348,27 para R$ 94.622,22".
É o relatório.

Thiago Peleja Vizeu Lima (35.108/OAB-DF), José Rollemberg Leite Neto (23.656/OAB-DF) e outros, representando Paulo Hermanny Jobim; José Rollemberg Leite Neto (23656/OAB-DF), Eliseu Klein (23661/OAB-DF) e outros, representando Associação de Cultura e Meio Ambiente - ACMA.

Procurador Júlio Marcelo de Oliveira.

TOMADA DE CONTAS ESPECIAL. CONVÊNIO. MINISTÉRIO DOS DIREITOS HUMANOS. FESTIVAL DE CINEMA. REALIZAÇÃO DO OBJETO. NÃO COMPROVAÇÃO DO NEXO FINANCEIRO DE PARTE DOS RECURSOS RECEBIDOS. IRREGULARIDADE DAS CONTAS. DÉBITO. MULTA. RECURSO DE RECONSIDERAÇÃO. AUSÊNCIA DE PRESCRIÇÃO. PARECER DO MPTCU POR PEQUENA REDUÇÃO DO DÉBITO. EXECUÇÃO INTEGRAL DO OBJETO. IRREGULARIDADES FORMAIS QUE PERMITEM O AFASTAMENTO DO DÉBITO E A MANUTENÇAO DA MULTA EM PATAMAR INFERIOR. CONHECIMENTO E PROVIMENTO PARCIAL.

TOMADA DE CONTAS ESPECIAL (TCE)

Secretaria de Recursos (Serur); Secretaria de Controle Externo de Tomada de Contas Especial (SecexTCE).

Inicialmente, registro que atuo nestes autos em sucessão ao Ministro Raimundo Carreiro (art. 153 do RI/TCU) , sorteado na forma do art. 154, inciso I, do RI/TCU e dos arts. 21 e 22 da Resolução TCU nº 175/2005 (peça 107) .
2.	Em análise recurso de reconsideração interposto pela Associação de Cultura e Meio Ambiente - ACMA e por Paulo Hermanny Jobim, então presidente da entidade, contra o Acórdão 4635/2021-TCU-Segunda Câmara, relator o Ministro André Luís de Carvalho, que julgou tomada de contas especial instaurada pelo então Ministério dos Direitos Humanos (MDH) em desfavor da referida Associação e de seu dirigente, em razão da impugnação dos recursos federais repassados por meio do Convênio 700.260/2008, com o objetivo de realizar o evento cultural "Cinema Negro Brasil, África e América Latina".
3.	Presentes os requisitos de admissibilidade fixados nos arts. 32, inciso I e 33, da Lei 8.443/1992, impõe-se o conhecimento, em conformidade com despacho proferido pelo Ministro Raimundo Carreiro à peça 109.
4.	 O Convênio foi firmado no valor de R$ 129.400,00, sendo R$ 121.400,00 à conta do concedente e R$ 8.000,00 referentes à contrapartida do convenente (peça 4, p. 54) .
5.	Conforme a instrução produzida no âmbito da Serur, e transcrita no relatório, após as tratativas na fase interna e de constituição da tomada de contas especial, os responsáveis foram devidamente citados pelo TCU, e tiveram suas alegações de defesa e razões de justificativa rejeitadas, o que culminou no julgamento pela irregularidade das contas do Sr. Paulo Hermanny Jobim e da Associação de Cultura e Meio Ambiente - ACMA, com a condenação solidária em débito, além da imputação de multa. 
6.	A Serur, em pareceres uníssonos, debruçando-se sobre os argumentos recursais, chegou às seguintes conclusões: i) não se observou o transcurso de prazo prescricional tanto pelo critério decenal (Código Civil) quanto quinquenal/intercorrente (Lei 9.873/1999) ; ii) não houve desproporcionalidade na imputação do valor da multa; iii) a aparente execução integral do objeto não se fez acompanhar pela evidenciação do nexo financeiro da maior parte do recursos federais recebidos, o que impede o reconhecimento da regularidade de sua aplicação; iv) a aplicação de penalidade de multa não se condiciona à verificação de má-fé ou conduta dolosa.
7.	Já o pronunciamento do MP/TCU, igualmente transcrito no relatório, divergiu parcialmente da proposta da Serur, tão somente para acolher parcela de despesas relativa à Nota Fiscal 23.062, no valor de R$ 1.726,05, acompanhando as demais conclusões da Secretaria instrutiva. Desse modo, o débito remanescente seria reduzido de R$ 96.348,27 para R$ 94.622,22.
8.	Divirjo das propostas alvitradas pela Secretaria de Recursos e pelo parecer do Parquet especializado, pelos motivos que passo a expor.
9.	Diante das irregularidades identificadas pelo Ministério dos Recursos Humanos - cobrança de tarifas bancárias, ausência de "ateste" nas notas fiscais, saques na boca do caixa, divergência entre os valores das notas fiscais e dos cheques pagos -, fora de dúvida que houve, no mínimo, ausência de diligência e cuidado por parte da Associação de Cultura e Meio Ambiente - ACMA, em observar as regras previstas no próprio instrumento de convênio que subscreveu, verbis:
CLÁUSULA QUARTA - DA UTILIZAÇÃO DOS RECURSOS - A CONVENENTE deverá manter os recursos repassados pelo CONCEDENTE em conta bancária específica em banco oficial, que permanecerá vinculada ao Convênio, para registro das operações financeiras dele decorrentes, efetuando os pagamentos exclusivamente mediante crédito na conta bancária de titularidade dos fornecedores e prestadores de serviços, aplicando as disposições do Artigo 50 da Portaria lnterministerial MP/MF/CGU nº 127/2008
CLÁUSULA DÉCIMA - DOS DOCUMENTOS DE DESPESA E DAÍ OBRIGATORIEDADE DE SUA APRESENTAÇÃO:
As despesas serão comprovadas mediante documentos originais fiscais ou equivalentes, devendo as faturas, recibos, notas fiscais e quaisquer outros documentos comprobatórios ser emitidos em nome da CONVENENTE e devidamente identificados com referência ao título e ao número deste Convênio. Os comprovantes originais das despesas serão mantidos em arquivo, em boa ordem, no próprio local em que forem contabilizados, à disposição dos órgãos de controle interno e externo, pelo prazo de cinco anos contados da aprovação da prestação de contas do gestor da CONCEDENTE, pelo Tribunal de Contas da União-TCU, relativa ao exercício em que forem incluídas em suas contas
10.	Acontece que, sob o aspecto material, o órgão concedente constatou a realização dos eventos previstos no objeto, por meio de verificações in loco, conforme parecer do Ministério da Justiça e Segurança Pública à peça 12, p. 12, que recomendou a aprovação da prestação de contas sob o ponto de vista técnico, verbis:
2.4. Nos dias 26 e 27/05/2009, foi realizada a visita de fiscalização in loco, conforme o Acórdão 2128/2004-TCU-Segunda Câmara, no sentido de verificar o andamento da execução das atividades. Observa-se que a referida fiscalização ocorreu após o término da vigência do convênio em questão.
2.4.1. O Relatório de Fiscalização, datado de 01/06/2009, concluiu que após análise na documentação apresentada, as constatações verificadas foram de caráter formal e que não causaram prejuízo no erário, além disso, foi relatado que foi repassado orientações no sentido de sanar possíveis ocorrências detectadas. (4986361 - fls. 140-143) 
2.5. Parecer Técnico SEPPIR/SUBPAA-JB nº 030/2009, em 01.09.2009, concluiu que, após análise quanto ao cumprimento do objeto, sob o ponto de vista técnico, "o cumprimento do objeto encontra-se devidamente demonstrado sendo por esta razão recomendada à aprovação técnica da prestação de contas final." (4986361) - fls. 152-156.
11.	Assinalo que na hipótese de órgãos e entidades públicas recebedores de recursos da União (prefeituras, governos estaduais, órgãos e entidades da Administração) , uma vez comprovada a plena execução do objeto, a ausência de comprovação do nexo financeiro traz uma presunção de que recursos públicos de outras rubricas possam ter sido indevidamente utilizados no objeto avençado, como por exemplo, recursos, mão-de-obra e bens da própria Prefeitura. No caso de entidades particulares, na ausência de elementos que evidenciem o nexo de causalidade, tendo sido realizado o objeto avençado, a presunção é de que possam ter sido utilizados recursos privados, a não ser que haja indícios da utilização de recursos públicos de outras fontes, o que não me parece ocorrer no presente caso. 
12.	Nesse sentido, mesmo a possível superposição da avença analisada nestes autos com o objeto do Convênio 700442 foi dirimida e afastada pela unidade técnica de origem (peça 65, p. 5-9) , visto que se tratou de objetos e planos de trabalho distintos, verbis:
17. Depreende-se do quadro acima que o Convênio 700442 possuía objeto mais restrito, voltado apenas para a realização do "II Encontro de Cinema Negro Brasil África América Latina", ao passo que o Convênio 700260 - objeto desta TCE - destinou-se à prestação de apoio financeiro ao projeto "Cinema Negro Brasil, África e América Latina", contemplando, em seu Plano de Trabalho, as seguintes ações: realização de oficinas, intercâmbios, edição de jornal (5.000 exemplares) e a Mostra de Cinema Negro Brasil/África/América Latina,
 (...) 
22. Em face do exposto, não se vislumbra quaisquer elementos nos autos que permitam concluir pela sobreposição de ações nos respectivos Planos de Trabalho dos convênios 700260 e 700442, aventada nas manifestações do MPTCU (peças 49 e 51) .
13.	Há inclusive indícios de que a convenente, ACMA, suplementou recursos de contrapartida no presente projeto, conforme destaco da análise empreendida pela Secex-TCE à peça 46, p. 5:
26. A partir do cotejo das informações constantes do aludido relatório (peça 40, p. 47-48) com a relação de pagamentos (peça 40, p. 50-55) , pode-se verificar que, de fato, a ACMA realizou pagamentos com recursos próprios, no montante de R$ 6.021,72, às empresas Caracol Produções Artísticas Ltda. (R$ 3.500,00) e Conteúdo Digital Filmes Ltda. (R$ 2.521,72) . Vale registrar que, desse montante, o valor de R$ 391,80 complementou a contrapartida originalmente prevista em R$ 8.000,00, a ela acrescendo o montante de R$ 5.629,92 (R$ 6.021,72 - R$ 391,80) , tal como alegado pela defesa. (Grifei) 
14.	Esta Corte já se deparou com casos em que a retirada de recursos da conta específica do convênio para outras contas, com posterior retorno dos valores foi caracterizada como falha formal, desde que observada a execução integral do objeto, o nexo de causalidade e a ausência de locupletamento do gestor (Acórdão 2291/2007-TCU-Segunda Câmara, rel. Min. Ubiratan Aguiar) . Em outros, a Corte aplicou a multa do art. 58, da Lei 8.443/1992, em virtude de o gestor ter atestado o cumprimento integral do objeto sem a observância do plano de trabalho aprovado (Acórdão 6450/2011-TCU-Primeira Câmara, rel. Min. Marcos Bemquerer) .
15.	Desse modo, entendo que deva prevalecer, no caso concreto, o encaminhamento proposto originalmente pela Secex-TCE (peça 46) , no sentido de reconhecer a existência de irregularidades formais na execução do Convênio 700260/2008, mas sem a imputação de débito, com a aplicação da multa prevista no art. 58, inciso I, da Lei 8.443/1992.
16.	Reforço o posicionamento aqui exposto no fato de que não se deve utilizar idêntica régua para aferir a culpabilidade do particular e do agente público, notadamente quando se observa a realização do objeto avençado, ainda que com irregularidades na execução financeira. Dentre essas irregularidades, verificou-se a cobrança indevida de tarifas bancárias na conta específica do convênio. 
17.	Tal a renitência das instituições financeiras oficiais em efetuar indevidamente tais cobranças, na maior parte das vezes sem o conhecimento dos convenentes, que o TCU chegou a dar ciência à Caixa Econômica Federal e ao Banco do Brasil, em 2021, acerca da irregularidade da cobrança de tarifas bancárias em contas específicas de parcerias entre a Administração Pública e organizações da sociedade civil (Acórdão 2445/2021-TCU-Plenário, rel. Min. Raimundo Carreiro) e recomendar às mesmas instituições que orientem suas agências sobre a dispensa de tarifas nas contas abertas para recebimento de recursos do FNDE (Acórdão 132/2021-TCU-Plenário, rel. Min. Raimundo Carreiro) .
18.	Ademais, a ausência de locupletação ou desvio de recursos públicos por parte da convenente importaria em possível enriquecimento ilícito da Administração, caso fosse a entidade instada a devolver valores ao erário.
19.	De outra borda, o fato de não se exigir do particular o mesmo conhecimento na gestão de recursos do erário do que se espera de um agente público não significa que não se deva exigir o mesmo rigor na apuração da correta aplicação desses valores, notadamente quando se observa a ausência de elementos formais exigidos no próprio instrumento avençado - pagamento exclusivamente em conta bancária do destinatário, cópia de cheques, conciliação bancária -, motivo pelo qual mantenho a aplicação de multa aos recorrentes, em valor inferior ao anteriormente aplicado mas agora com fundamento no art. 58, inciso II, da Lei Orgânica deste Tribunal. 
20.	Por esses motivos, divirjo das propostas precedentes, para acolher, no mérito, os argumentos recursais relativos à desproporcionalidade no valor da multa e os pertinentes à execução do objeto.
21.	No que concerne à prescrição, acompanho as conclusões da Serur no sentido de que não se observou o transcurso do prazo prescricional, seja pelos critérios do Código Civil (decenal) , seja pelos da Lei 9.873/1999 (prescrição quinquenal e intercorrente) . Reproduzo trechos da análise empreendida pela unidade técnica que me parecem suficientes a esse deslinde:
5.3. O acórdão recorrido aplicou multa aos responsáveis por reconhecer que não houve a prescrição da pretensão punitiva no âmbito desta Corte seguindo os critérios estabelecidos no Acórdão 1441/2016-TCU-Plenário. 
 (omissis) 
5.11. No mais, sob o prisma das premissas fixadas na Lei 9.873/1999 ao caso em exame, observa-se que também não se operou a prescrição quinquenal. Isso porque, ao considerar como termo inicial o prazo final para a prestação de contas (29/5/2009) , deve-se considerar os fatos interruptivos da prescrição segundo a égide do citado normativo.   
5.12. Assim sendo, no presente caso, considerando o referido termo inicial, a pretensão reparatória ou punitiva somente estaria prescrita em 29/5/2014. Mas tal prazo fora interrompido pelas seguintes circunstâncias: 
a)	por atos inequívocos que importaram na apuração dos fatos:  
a.1) em 12/3/2012, pela elaboração do Parecer Financeiro GTPC/SEPLAN 008/2012 (peça 4, p. 160-169) , no qual se verificou a necessidade do envio de documentos complementares para a análise conclusiva da prestação de contas; 
a.2) em 17/2/2014, pela emissão do Parecer Financeiro 09/2014/COTV/GEOFT/SEPLAN/SEPPIR/PR (peça 4, p. 188 - peça 5, p. 6) , pela reprovação da prestação de contas; 
a.3) em 13/1/2015, pela emissão do Relatório de Tomada de Contas Especial 013/2015 (peça 1, p. 103-107) ; 
a.4) em 20/8/2017, pela emissão do parecer 28/2017/COTV/GEOFT/SEPLAN/GAB-SEPPIR/SEPPIR do então Ministério dos direitos humanos (peça 9) ; 
a.5) em 25/7/2018, pela emissão do Relatório de Auditoria 598/2018, da Controladoria Geral da União (peça 22, p. 1-3) ratificou o posicionamento do Tomador de Contas; 
b)	em 24 e 25/10/2018, pela citação dos responsáveis (peças 34-37) ;    
c)	em 23/3/2021, pela decisão condenatória recorrível, na sessão em que foi proferido o acórdão condenatório (peça 70) . 
5.13. Registre-se que, independentemente da existência de outras causas interruptivas não elencadas acima, cujo levantamento não se fez necessário, observa-se, pelos eventos indicados, que em nenhum momento transcorreu prazo suficiente para se operar a prescrição, considerando-se o prazo geral de cinco anos, tomando-se por referência a Lei 9.873/1999, tida pelo STF como norma regente da prescrição da pretensão punitiva pelo TCU".  
22.	Com essas diretivas em tela, concluo que o presente recurso de reconsideração deva ser conhecido e parcialmente provido, para que se afaste o débito imputado na forma do item 9.2 do Acórdão 4635/2021-TCU-Segunda Câmara, e para que se converta a multa do item 9.3 do referido aresto, aplicada com base no art. 57 da Lei 8.443/1992 na multa do art. 58, inciso II, do mesmo diploma legal. 
23.	Face ao exposto, voto por que o Tribunal adote o acórdão que ora submeto à apreciação deste Colegiado.
TCU, Sala das Sessões Ministro Luciano Brandão Alves de Souza, em 26 de abril de 2022.
ANTONIO ANASTASIA 
Relator